【裁判字號】    92,台上,7383
【裁判日期】    921231
【裁判案由】    貪污
【裁判全文】
最高法院刑事判決                              九十二年度台上字第七三八三號
    上  訴  人  台灣高等法院高雄分院檢察署檢察官
    被      告  甲○○
右上訴人因被告貪污案件，不服台灣高等法院高雄分院中華民國九十二年九月九日第
二審更審判決（九十二年度上更(一)字第一九八號，起訴案號：台灣屏東地方法院檢察
署八十九年度偵字第六一七六號），提起上訴，本院判決如左：
    主  文
上訴駁回。
    理  由
按刑事訴訟法第三百七十七條規定，上訴於第三審法院，非以判決違背法令為理由，
不得為之。是提起第三審上訴，應以原判決違背法令為理由，係屬法定要件。如果上
訴理由狀並未依據卷內資料，具體指摘原判決不適用何種法則或如何適用不當，或所
指摘原判決違法情事，顯與法律規定得為第三審上訴理由之違法情形，不相適合時，
均應認其上訴為違背法律上之程式，予以駁回。本件檢察官上訴意旨略稱：(一)原判決
就公訴意旨所指被告甲○○不當使用里港鄉代會民國八十四年度之其他項目新台幣（
下同）十萬元，支出於組團至韓國旅遊之費用部分，雖於理由內說明：「其中八十四
年度韓國漢城溫陽旅遊活動，另從『其他項目』支出十萬元，係以追加減預算合法編
列，並經代表會審查通過，有屏東縣里港鄉八十四年度總預算第一次追加減預算『歲
出計劃（畫）說明提要與各項費用明細表』附於本院卷（上訴卷七九七號）可稽，並
經證人即鄉代會秘書王旭彬、溫美嬌證述屬實」等旨（見原判決理由五之(一)）。然查
卷附之屏東縣里港鄉八十四年度總預算第一次追加減預算「歲出計劃（畫）說明提要
與各項費用明細表」，係被告九十一年十月十五日原法院前審調查期日自行提出之影
本（見上訴卷七九七號卷第一二八頁），其內容是否確實無訛？又該部分預算編列之
科目及依據為何？能否流用於該鄉代會代表及員工出國旅遊？如係合法編列，何以又
稱之為「其他項目」？原判決對於上開疑義均未調查說明，有調查職責未盡及判決理
由不備之違法。(二)依卷附「各機關學校員工文康活動實施要點」（見法務部調查局卷
調(二)附件三）第二點規定：「本要點所稱自強文康活動區分為自強活動、休假旅遊及
文康活動等三大類」，所稱『休假旅遊』係指各機關為調劑公教人員身心，所舉辦之
國內外旅遊活動或補助部分費用，由公教人員自行出國旅遊，參加旅遊人員均以休假
登記」，「所稱『文康活動』係指各機關所辦理之各類社團、競賽、展覽、藝文欣賞
、慶生及其他娛樂性活動等，其辦理時間以利用休閒或例假日為原則，但必要時得利
用辦公時間舉辦，參加人員以公假登記」等旨，足見所謂「休假旅遊」與文康活動項
下所舉辦之「旅行及參觀活動」，二者之性質及請假方式均不相同。原判決對於里港
鄉代會所舉辦之本件先後二次出國旅遊，已函里港鄉代會查明參加人員係以休假給假
，則其性質係「休假旅遊」，而非屬於文康活動項下所舉辦之「旅行及參觀活動」，
故以文康活動費用支付代表及職員王旭彬、溫美嬌出國旅遊從事聯誼活動應屬不法。
再以最高法院在辦理另案即前屏東縣潮州鎮代表會主席蘇志萍、王志豐、鄭天宗、許
蘇美玉先後於八十三年至八十六年間辦理該代表會自強活動出國旅遊，核准動支「文
康活動費」，涉嫌圖利案件，亦於判決理由(三)中認定上開行政院八十三年二月十九日
核定之「各機關學校員工文康活動實施要點」中，所謂「文康活動」均未包括「休假
旅遊或考察」，有該院八十九年台上字第四七二一號刑事判決在卷可稽（見屏東縣調
查站卷(一)第一七至第二０頁）。是原判決對上開內容，未詳加推求，竟於判決中認定
文康活動上非不得舉辦『旅行及參觀活動』，即以文康活動費用支付代表出國旅遊從
事聯誼活動非法所不許，有適用法則不當之違法。又原判決就最高法院對上開類似案
件「相同犯罪態樣」之事實所為認定，未詳加審酌，亦未說明為何不足採為判斷之參
考與依據，有證據理由矛盾及理由不備之違法。(三)原判決一再謂「尚難認文康活動費
用於支付代表出國旅遊從事聯誼活動，為法所不許。」、「自不能因……即認定被告
有圖利自己及其他代表不法利益之犯意。」至於是否圖利職員王旭彬等人則隻字未提
，亦有判決理由不備之違法云云。
惟查本件原判決採信被告甲○○所稱預算（文康活動費）係在合法情況下編列，並無
圖利故意之辯解。又依憑屏東縣里港鄉民代表會九十二年七月二十八日里鄉代字第０
九二００００五五四號函附之屏東縣里港鄉八十四年度總預算第一次追加減預算「歲
出計劃（畫）說明提要與各項費用明細表」、里港鄉代會八十四年度、八十五年度文
康自強活動座談會會議記錄暨相關行程、參與人員名冊、支出傳票、總分類帳、里港
鄉代會八十四年度至八十七年度總預算書、證人王旭彬、溫美嬌分別於法務部調查局
屏東縣調查站（下稱屏東縣調查站）、第一審、原審上訴審及原審更(一)審審理時之證
述，及被告之陳述等證據，認里港鄉代會於八十四、八十五年度預算中，各編列二十
萬元文康活動費，作為該會代表、員工辦理國外旅遊之經費，並經里港鄉代會議決通
過，於八十四年三月十四日及八十五年四月十日，由被告率該會代表及行政人員組團
分別舉辦韓國漢城溫陽之旅及澳門、北海、海南之旅等旅遊活動，費用均由文康活動
及自強活動費項支出，其中八十四年韓國漢城溫陽旅遊活動，另從其他項目即鄉代會
辦理各項文康活動費支出十萬元，係以追加減預算合法編列，並經代表會審查通過，
不足部分再由個人攤付補足等情。復依憑上開里港鄉代會八十四年度、八十五年度文
康自強活動座談會會議記錄暨相關行程、參與人員名冊、支出傳票、里港鄉代會八十
四年度至八十七年度總預算書、證人王旭彬原審更(一)審之證述等證據，認被告係率該
會代表及行政人員出國旅遊參觀活動，並非出國考察訪問，亦未動支「考察訪問」經
費。並依憑行政院八十三年二月十九日台八十三人政給字第０一一二九號函頒「各機
關學校員工文康活動實施要點」（八十六年四月十二日改名為中央各機關學校員工文
康活動實施要點）、台灣省政府民政廳八十七年四月二十四日八七民二字第八七００
二五０七號函，屏東縣政府八十七年五月二十八日八七屏府政（二）密字第六八四號
函、行政院主計處九十年十二月十八日台九十處實一字第０六八三五號函、行政院八
十二年十一月二十四日府主一字第八七二五七號函等證據，認台灣省政府民政廳並未
就自強活動費用於支付代表出國旅遊從事聯誼活動持反對意見，且自強活動經會支出
，應依實際參加人數（含臨時員工），並參照預算編列標準數額（每人每年度八百元
），在行政管理計畫原列自強活動費項下核實報之，如確有不敷，可在統籌事務費項
下勻支；進而認本案鄉鎮市民代表自強活動經費在每人每年度八百元範圍內，其年度
預算所編自強活動經費，如不敷代表自強活動旅遊團費，得在統籌事務費項下勻支。
且公訴人亦肯認里港鄉代會八十四、八十五二個年度自強活動費係合法編列及支出。
又依憑行政院八十三年二月十九日以八十三人政給字第０一一二九號函、「各機關學
校員工文康活動實施要點」、行政院秘書處八十六年六月編印之事務管理手冊員工福
利管理篇第八節（文康活動）第三十條規定、行政院七十二年四月二十九日台七十二
秘字第七六０七號修正發布之事務管理規則第十三篇員工福利管理第二章文康活動第
三八０條規定，及證人許水雲、林雪英於原審更(一)審之證述等證據，認文康活動費用
之編列係依據「各機關學校員工文康活動實施要點」編列，於法有據，而非巧立名目
，且經鄉公所彙整編列，送經鄉代會審議後通過，呈送縣政府核備，難認有何違法之
處。況文康活動非不得舉辦「旅行及參觀活動」，尚難認上開合法編列之文康活動費
用支付代表出國旅遊從事聯誼活動，為法所不許。又依里港鄉代會九十二年七月二十
八日里鄉代字第０九二００００五五號函，本案代表及員工係以出國旅遊參觀名義行
之，而出國旅遊人員，代表部分不適用公務人員請假規則，員工俱以休假給假。因而
認本件被告根據已報准之預算書執行，確實將文康活動費用於支付出國旅遊活動，並
未動支其他預算經費公款支應，自不能因被告將出國旅遊聯誼活動費用從編列之文康
活動費項下核銷，即認定被告有圖利之犯意。此外，復查無其他積極證據足資證明被
告有何圖利之犯行，因而認被告被訴圖利罪不能證明，撤銷第一審關於被告部分不當
之判決，改判諭知被告無罪。原判決已詳述其證據取捨及判斷之理由，所為論述，核
與卷證資料相符，從形式上觀察，並無違背法令之情形。按證據之取捨及證據證明力
之判斷，俱屬事實審法院之職權，苟無違背證據法則，自不能指為違法。查本件原判
決所採關於屏東縣里港鄉八十四年度總預算第一次追加減預算『歲出計劃（畫）說明
提要與各項費用明細表』，係由屏東縣里港鄉民代表會函覆而提出於原審更(一)審（見
原審更(一)卷第三七頁），公訴人認係由被告自行提出之影本，顯有誤會。又關於預算
之編列，包括負責編列之人員、用途別科目、項目基準、預算追加減等編列流程，均
有一定之法律程序。關於本案八十四年度總預算第一次追加減預算之「歲出計畫說明
提要與各項費用明細表」中，在業務費其他項目下編列十萬元作為里港鄉代會辦理各
項文康活動費，並經里港鄉代會三讀通過，由形式上觀之，係為合法編列通過之預算
，實質上是否不當，係屬於議會自律事項。上訴意旨(一)並未就該預算之編列究竟如何
違法為具體指摘，遽認原判決有調查職責未盡及判決理由不備之違法，並無理由。又
關於休假旅遊與文康活動之「旅行及參觀活動」，其性質及請假方式雖不相同，但本
件里港鄉代會代表及其職員之出國旅遊，並非係由職員自己自行計畫之出國旅遊，而
係參加由鄉代會統籌舉辦國外旅遊之文康活動，要難因其職員非以公假方式參與，即
逕認該活動為休假旅遊。況本院八十九年台上字第四七二一號刑事判決係針對代表「
出國考察」可否由文康活動費支出，與本案並非相同。上訴意旨(二)就此部分之指摘，
尚有誤會。另原判決理由中雖未詳予指明未圖利職員王旭彬、溫美嬌等人，然自原判
決理由(一)至(五)綜合以觀，原判決綜合證據調查之結果既認被告並無違背法令之行為，
且無圖利自己或其他私人之不法利益，其判決本旨自已包涵該王旭彬、溫美嬌等人在
內，原判決未於理由中詳予指明雖尚欠周延，但於判決主旨不生影響，自非得執為適
法之第三審上訴理由。上訴意旨所指各節，或就事實審法院證據取捨及判斷職權之適
法行使，或對原判決已說明論斷之事項，任意指摘，或對於不影響判決本旨之事項再
予爭執，核並無違背法令之情形，均非適法之第三審上訴理由，應認其上訴為違背法
律上之程式，予以駁回。
據上論結，應依刑事訴訟法第三百九十五條前段，判決如主文。
中      華      民      國    九十二    年     十二     月    三十一    日
                              最高法院刑事第七庭
                                  審判長法官  莊  登  照
                                        法官  洪  明  輝
                                        法官  黃  一  鑫
                                        法官  魏  新  和
                                        法官  林  秀  夫
      右正本證明與原本無異
                                              書  記  官
中      華      民      國    九十三    年      一      月      六      日
                                                                        Ｂ


司法院資訊處製作；財團法人民間司法改革基金會備份。
